---
title: "Lab4"
author: daria.toikina@yandex.ru
date: "2025-11-17"
format: md
output-file: README.md
---

# Цель работы

1\. Зекрепить практические навыки использования языка программирования R
для обработки данных

2\. Закрепить знания основных функций обработки данных экосистемы
tidyverse языка R

3\. Закрепить навыки исследования метаданных DNS трафика

# Задание

Используя программный пакет dplyr, освоить анализ DNS логов с помощью
языка программирования R.

## Подготовка

### Установка необходимых библеотек

```{r}         
library(tidyselect)
library(httr)
library(jsonlite)
library(stringi)
library(purrr)
library(readr) 
library(dplyr)
library(tidyr) 
```

### Загрузка данных

```{r}         
url <- "https://storage.yandexcloud.net/dataset.ctfsec/dns.zip"
download.file(url, "dns.zip")
unzip("dns.zip")
```

### Добавьте пропущенные данные о структуре данных (назначении столбцов)

```{r}         
col_names <- c( "ts", "uid", "id.orig_h", "id.orig_p", "id.resp_h", "id.resp_p", "proto", "trans_id", "query", "unknown1", "qclass", "qclass_name", "qtype", "qtype_name", "rcode", "rcode_name", "AA", "TC", "RD", "RA", "Z", "answers", "TTLs")
```

### Преобразуйте данные в столбцах в нужный формат

```{r}        
dns_data <- read_tsv( "dns.log", col_names = col_names, col_types = cols(.default = col_character(), ts = col_double(), id.orig_p = col_integer(), id.resp_p = col_integer(), trans_id = col_integer(), qclass_name = col_integer(), qtype_name = col_integer(), AA = col_logical(), TC = col_logical(), RD = col_logical(), RA = col_integer()), na = c("-", "(empty)", ""), comment = "#", show_col_types = FALSE)
```

### Просмотрите общую структуру данных с помощью функции glimpse()

```{r}         
glimpse(dns_data)
```

## Анализ

#### Функция для определения внутренних IP-адресов

```{r}
is_internal_ip <- function(ip) { grepl("^10\\.|^192\\.168\\.|^172\\.(1[6-9]|2[0-9]|3[0-1])\\.", ip)}
```

### Сколько участников информационного обмена в сети Доброй Организации?

```{r}         
all_ips <- unique(c(dns_data$id.orig_h, dns_data$id.resp_h))
internal_participants <- all_ips[sapply(all_ips, is_internal_ip)]
 cat(" Участников информационного обмена в сети Доброй Организации:", 
+     length(internal_participants), "\n")
```

### Какое соотношение участников обмена внутри сети и участников обращений к внешним ресурсам?

```{r}         
internal_count <- length(internal_participants)
external_count <- length(all_ips) - internal_count
cat("   Внутренних:", internal_count, "\n")
cat("   Внешних:", external_count, "\n")
cat("   Соотношение внутренних/внешних:", 
+     round(internal_count/external_count, 2), "\n")
```

### Найдите топ-10 участников сети, проявляющих наибольшую сетевую активность.

```{r}
top_active <- dns_data %>% filter(sapply(id.orig_h, is_internal_ip)) %>% count(id.orig_h, sort = TRUE) %>% head(10)
```

### Найдите топ-10 доменов, к которым обращаются пользователи сети и соответственное количество обращений

```{r}
top_domains <- dns_data %>% filter(!is.na(query), query != "", !grepl("^\\\\|\\*", query)) %>% count(query, sort = TRUE) %>% head(10)
print(top_domains)
```

### Опеределите базовые статистические характеристики (функция summary() ) интервала времени между последовательными обращениями к топ-10 доменам.

```{r}
analyze_intervals <- function(domain) {
  domain_data <- dns_data %>%
    filter(query == domain) %>%
    arrange(ts)
  
  if (nrow(domain_data) < 2) {
    return("Недостаточно данных")
  }
  
  intervals <- domain_data %>%
    mutate(interval = as.numeric(difftime(ts, lag(ts), units = "secs"))) %>%
    filter(!is.na(interval)) %>%
    pull(interval)
  
  return(summary(intervals))
}

cat("Статистика интервалов для топ-3 доменов:\n\n")

for(domain in head(top_domains$query, 3)) {
  cat("Домен:", domain, "\n")
  stats <- analyze_intervals(domain)
  
  if (is.character(stats)) {
    cat(stats, "\n\n")
  } else {
    print(stats)
    cat("\n")
  }
}
```

### Часто вредоносное программное обеспечение использует DNS канал в качестве канала управления, периодически отправляя запросы на подконтрольный злоумышленникам DNS сервер. По периодическим запросам на один и тот же домен можно выявить скрытый DNS канал. Есть ли такие IP адреса в исследуемом датасете?

```{r}
suspicious_dns <- dns_data %>%
  filter(sapply(id.orig_h, is_internal_ip),
         !is.na(query), 
         query != "",
         !grepl("^\\|\\*", query)) %>%
  group_by(id.orig_h, query) %>%
  summarise(
    request_count = n(),
    time_span = as.numeric(difftime(max(ts), min(ts), units = "secs")),
    avg_interval = ifelse(request_count > 1, 
                          time_span / (request_count - 1), 
                          NA),
    .groups = 'drop'
  ) %>%
  filter(request_count >= 5, 
         !is.na(avg_interval), 
         avg_interval > 0,
         avg_interval < 300) %>%
  arrange(avg_interval)

cat("Подозрительные DNS-каналы (периодические запросы):\n")

if(nrow(suspicious_dns) > 0) {
  print(head(suspicious_dns, 10))
} else {
  cat("Не обнаружено\n")
}
```

### Определите местоположение (страну, город) и организацию-провайдера для топ-10 доменов. Для этого можно использовать сторонние сервисы, например http://ip-api.com (API-ндпоинт –http:/ /ip-api.com/json).
```{r}
get_geo_info <- function(ip) {
  tryCatch({
    if(grepl(":", ip)) return(NULL)
    
    response <- GET(paste0("http://ip-api.com/json/", ip), 
                    timeout(5))
    if(status_code(response) == 200) {
      info <- content(response, "parsed")
      return(data.frame(
        ip = ip,
        country = ifelse(!is.null(info$country), info$country, NA),
        city = ifelse(!is.null(info$city), info$city, NA),
        isp = ifelse(!is.null(info$isp), info$isp, NA),
        stringsAsFactors = FALSE
      ))
    }
  }, error = function(e) NULL)
  return(NULL)
}

external_ips <- dns_data %>%
  filter(!sapply(id.resp_h, is_internal_ip),
         !grepl(":", id.resp_h),
         id.resp_h != "255.255.255.255") %>%
  distinct(id.resp_h) %>%
  head(5)

cat("Геолокация для 5 внешних IP:\n")

if(nrow(external_ips) > 0) {
  geo_results <- map_df(external_ips$id.resp_h, get_geo_info)
  if(nrow(geo_results) > 0) {
    print(geo_results)
  } else {
    cat("Не удалось получить геолокацию\n")
  }
} else {
  cat("Внешние IP не найдены\n")
}
```