---
title: "Lab2"
author: daria.toikina@yandex.ru
date: "2025-11-10"
format: md
output-file: README.md
---

# Цель работы

1\. Развить практические навыки использования языка программирования R для обработки данных

2\. Закрепить знания базовых типов данных языка R

3\. Развить практические навыки использования функций обработки данных пакета dplyr – функции select(), filter(), mutate(), arrange(), group\_ by()

# Исходные данные

1\. Ноутбук с ОС MacOS

2\. RStudio

3\. Интерпретатор языка R 4.5.1

## Установка пакета dplyr

```{r}
library(dplyr)
```

## Выполнение практического задания

### Проанализировать встроенный в пакет dplyr набор данных starwars с помощью языка R и ответить на вопросы:

#### 1. Сколько строк в датафрейме?

```{r}
starwars %>% nrow()
```

#### 2. Сколько столбцов в датафрейме?

```{r}
starwars %>% ncol()
```

#### 3. Как просмотреть примерный вид датафрейма?

```{r}
starwars %>% glimpse()
```

#### 4. Сколько уникальных рас персонажей (species) представлено в данных?

```{r}
starwars %>% select(species) %>% unique() %>% nrow()
```

#### 5. Найти самого высокого персонажа.

```{r}
starwars %>% filter(height == max(height, na.rm = TRUE)) %>% select(name, height)

```

#### 6. Найти всех персонажей ниже 170

```{r}
starwars %>% filter(height < 170) %>% select(name, height)
```

#### 7. Подсчитать ИМТ (индекс массы тела) для всех персонажей. ИМТ подсчитать по формуле 𝐼= 𝑚/ℎ2 , где 𝑚 – масса (weight), а ℎ – рост (height).

```{r}
starwars %>% mutate(bmi = mass / (height/100)^2) %>% select(name, mass, height, bmi)
```

#### 8. Найти 10 самых “вытянутых” персонажей. “Вытянутость” оценить по отношению массы (mass) к росту (height) персонажей.

```{r}
starwars %>% mutate(stretch_ratio = mass / height) %>% arrange(desc(stretch_ratio)) %>% select(name, mass, height, stretch_ratio) %>% head(10)
```

#### 9. Найти средний возраст персонажей каждой расы вселенной Звездных войн.

```{r}
starwars %>% group_by(species) %>% filter(!is.na(birth_year)) %>%
summarise(mean_age = mean(-birth_year, na.rm = TRUE)) %>% arrange(desc(mean_age))
```

#### 10. Найти самый распространенный цвет глаз персонажей вселенной Звездных войн.

```{r}
starwars %>% count(eye_color, sort = TRUE) %>% head(1)
```

#### 11. Подсчитать среднюю длину имени в каждой расе вселенной Звездных войн.

```{r}
starwars %>%  mutate(name_length = nchar(name)) %>% group_by(species) %>% summarise(mean_name_length = mean(name_length, na.rm = TRUE)) %>%  arrange(desc(mean_name_length))
```

# Оценка результатов

В ходе лабораторной работы были успешно развиты практические навыки обработки данных на языке R с использованием функций пакета dplyr. Все задачи по анализу встроенного датасета starwars, включая фильтрацию, трансформацию и агрегацию данных, выполнены корректно и в полном объеме.

# Вывод

Была проведена комплексная аналитическая работа с набором данных, в результате которой получены количественные характеристики выборки персонажей. Работа подтвердила закрепление умений применять ключевые функции dplyr для решения реальных задач по извлечению, преобразованию и обобщению информации из структурированных данных.
