---
title: "Lab3"
author: daria.toikina@yandex.ru
date: "2025-11-17"
format: md
output-file: README.md
---

# Цель работы

1\. Развить практические навыки использования языка программирования R для обработки данных

2\. Закрепить знания базовых типов данных языка R

3\. Развить практические навыки использования функций обработки данных пакета dplyr – функции select(), filter(), mutate(), arrange(), group_by()


# Исходные данные

1\. Ноутбук с ОС MacOS

2\. RStudio

3\. Интерпретатор языка R 4.5.1


# Выполнение практического задания

## Загружаем необходимые библиотеки

```{r}
library(nycflights13)
library(dplyr)
```

## 1. Сколько встроенных в пакет nycflights13 датафреймов?

```{r}
length(data(package = "nycflights13")$results[, 3])
```

## 2. Сколько строк в каждом датафрейме?

```{r}
starwars %>% nrow()
```

## 3. Сколько столбцов в каждом датафрейме?

```{r}
starwars %>% ncol()
```

## 4. Как просмотреть примерный вид датафрейма?

```{r}
glimpse(flights)
```

## 5. Сколько компаний-перевозчиков (carrier) учитывают эти наборы данных (представлено в наборах дан- ных)?

```{r}
n_distinct(flights$carrier)
```

## 6. Сколько рейсов принял аэропорт John F Kennedy Intl в мае?

```{r}
flights %>% filter(dest == "JFK", month == 5) %>% nrow()
```

## 7. Какой самый северный аэропорт?

```{r}
airports %>% slice_max(lat, n = 1) %>% select(faa, name)
```

## 8. Какой аэропорт самый высокогорный (находится выше всех над уровнем моря)?

```{r}
airports %>% slice_max(alt, n = 1) %>% select(faa, name)
```

## 9. Какие бортовые номера у самых старых самолетов?

```{r}
 planes %>% filter(year == min(year, na.rm = TRUE)) %>% select(tailnum)
```

## 10. Какая средняя температура воздуха была в сентябре в аэропорту John F Kennedy Intl (в градусах Цельсия).

```{r}
weather %>% filter(origin == "JFK", month == 9) %>% summarise(mean_temp_c = mean((temp - 32) * 5/9, na.rm = TRUE))
```

### 11. Самолеты какой авиакомпании совершили больше всего вылетов в июне?

```{r}
flights %>% filter(month == 6) %>% count(carrier, sort = TRUE) %>% slice(1) %>% left_join(airlines) %>% pull(name)
```

### 12. Самолеты какой авиакомпании задерживались чаще других в 2013 году?

```{r}
flights %>% mutate(delayed = dep_delay > 0 | arr_delay > 0) %>% group_by(carrier) %>% summarise(delay_ratio = mean(delayed, na.rm = TRUE)) %>% arrange(desc(delay_ratio)) %>% slice(1) %>% left_join(airlines) %>% pull(name)
```

# Оценка результатов

В рамках данной лабораторной работы был успешно проведен анализ набора реальных данных о рейсах nycflights13 с использованием языка R. Практические навыки закреплены через выполнение серии аналитических задач, требующих работы с несколькими связанными датафреймами. Применены ключевые функции dplyr для фильтрации, объединения таблиц, группировки и агрегации, что позволило получить содержательные ответы на поставленные вопросы о перевозчиках, аэропортах и характеристиках рейсов.

# Вывод

В результате работы был выполнен комплексный анализ реального набора данных, включающий определение мета-информации о таблицах, поиск экстремальных значений (самый северный и высокогорный аэропорт), расчет статистических показателей (средняя температура, доля задержек) и выявление лидеров по заданным критериям (наибольшее число вылетов). Работа подтвердила умение эффективно использовать инструменты dplyr и принципы tidy data для извлечения значимой информации из структурированных реляционных данных.
