---
title: "Lab6"
author: daria.toikina@yandex.ru
date: "2025-12-8"
format: md
output-file: README.md
---

# Цель работы
1\. Закрепить навыки исследования данных журнала Windows Active Directory

2\. Изучить структуру журнала системы Windows Active Directory

3\. Зекрепить практические навыки использования языка программирования R для
обработки данных

4\. Закрепить знания основных функций обработки данных экосистемы tidyverse
языка R

# Исходные данные

1\. Ноутбук с ОС MacOS

2\. RStudio

3\. Интерпретатор языка R 4.5.1

# Практика 

## Установка и загрузка необходимых библиотек
```{r}
library(dplyr)     
library(tidyr)      
library(jsonlite)  
library(xml2)       
library(rvest)     
library(stringr)    
```

## Подготовка данных

```{r}
dataset_url <- "https://storage.yandexcloud.net/iamcth-data/dataset.tar.gz"
temp_archive <- "security_logs.tar.gz"
extract_dir <- "extracted_logs"
```

## Загрузка архива
```{r}
download_result <- tryCatch({
    download.file(dataset_url, temp_archive, mode = "wb", quiet = TRUE)
    cat(" Архив успешно загружен\n")
    TRUE
}, error = function(e) {
    cat(" Ошибка при загрузке:", e$message, "\n")
    stop("Не удалось загрузить данные")
})
```

## Распаковка архива
```{r}
tryCatch({
    if (!dir.exists(extract_dir)) {
        dir.create(extract_dir, showWarnings = FALSE)
    }
    untar(temp_archive, exdir = extract_dir)
    cat(" Архив успешно распакован в", extract_dir, "\n")
}, error = function(e) {
    cat("Ошибка при распаковке:", e$message, "\n")
    stop("Не удалось распаковать архив")
})
```

## Поиск JSON файлов
```{r}
log_files <- list.files(extract_dir, pattern = "\\.json$", full.names = TRUE, recursive = TRUE)

if (length(log_files) == 0) {
    stop("В архиве не найдено JSON файлов")
}

cat("Найдено JSON файлов:", length(log_files), "\n")
```

## Обработка первого файла
```{r}
log_data <- tryCatch({
    con <- file(log_files[1], "r")
    data <- stream_in(con, verbose = FALSE)
    close(con)
    cat("Данные успешно импортированы через stream_in\n")
    data
}, error = function(e) {
    cat("Ошибка при чтении через stream_in:", e$message, "\n")
    cat("Попытка альтернативного метода загрузки...\n")
    
    tryCatch({
        data <- readLines(log_files[1], warn = FALSE) %>%
            paste(collapse = "") %>%
            fromJSON()
        cat(" Данные успешно импортированы через readLines + fromJSON\n")
        data
    }, error = function(e2) {
        cat(" Ошибка при альтернативном чтении:", e2$message, "\n")
        stop("Не удалось прочитать JSON файл")
    })
})
```


## Загрузка справочника событий WINDOWS
```{r}
event_table <- data.frame() # пустой на случай ошибки

try({
    url <- "https://learn.microsoft.com/en-us/windows-server/identity/ad-ds/plan/appendix-l--events-to-monitor"
    page <- read_html(url)
    tables <- html_table(page)
    event_table <- tables[[1]]
    names(event_table)[1:2] <- c("Event_ID", "Description")
    cat("Загружено событий:", nrow(event_table), "\n")
})
```

## Простая функция для распрямления данных
```{r}
flatten_simple <- function(df) {
    cat("Упрощаем данные...\n")
    
    result <- df
    
    for(col_name in names(result)) {
        col_data <- result[[col_name]]
        
        if(is.list(col_data)) {
            cat("  Обрабатываем:", col_name, "\n")
            
            try({
                if(all(sapply(col_data, length) == 1)) {
                    result[[col_name]] <- unlist(col_data)
                } 
                else if(is.data.frame(col_data[[1]])) {
                    df_temp <- col_data[[1]]
                    names(df_temp) <- paste(col_name, names(df_temp), sep = "_")
                    
                    result[[col_name]] <- NULL
                    
                    result <- bind_cols(result, df_temp)
                }
            })
        }
    }
    
    return(result)
}
```

##  Применяем к нашим данным
```{r}
tidy_data <- flatten_simple(log_data)
```

## Преобразуем даты если есть
```{r}
if("@timestamp" %in% names(tidy_data)) {
    tidy_data <- tidy_data %>%
        mutate(
            timestamp = as.POSIXct(`@timestamp`, 
                                  format = "%Y-%m-%dT%H:%M:%OS", 
                                  tz = "UTC"),
            date = as.Date(timestamp),
            hour = format(timestamp, "%H")
        )
    cat("\nДаты преобразованы\n")
}
```

## Ищем ID событий для соединения со справочником
```{r}
event_col <- NULL
possible_names <- c("event_code", "event_id", "EventID", "event.id", "id")

for(name in possible_names) {
    if(name %in% names(tidy_data)) {
        event_col <- name
        break
    }
}

if(!is.null(event_col)) {
    cat("Найдена колонка событий:", event_col, "\n")
    
    tidy_data <- tidy_data %>%
        mutate(event_id_num = as.numeric(.data[[event_col]]))
    
    if(nrow(event_table) > 0) {
        event_table <- event_table %>%
            mutate(Event_ID = as.numeric(Event_ID))
        
        tidy_data <- tidy_data %>%
            left_join(event_table, by = c("event_id_num" = "Event_ID"))
        
        cat("Добавлены описания событий\n")
    }
}
```

## Проверка 
```{r}
glimpse(tidy_data)
```


# Анализ
## 1. Раскройте датафрейм избавившись от вложенных датафреймов. Для обнаружения таких можно использовать функцию dplyr::glimpse(), а для раскрытия вложенности – tidyr::unnest(). Обратите внимание, что при раскрытии теряются внешние названия колонок – это можно предотвратить если использовать параметр tidyr::unnest(..., names_sep = ).

### Какие колонки содержат вложенные датафреймы или списки
```{r}
winlog_cols <- grep("^winlog", names(tidy_data), value = TRUE)

for(col in winlog_cols) {
    col_data <- tidy_data[[col]]
    cat(col, "→ тип:", class(col_data)[1], 
        " | длина:", if(is.list(col_data)) "список" else length(col_data), 
        " | NAs:", sum(is.na(col_data)), "\n")
}
```

### Раскроем вложенные датафреймы с помощью unnest()
```{r}
simple_data <- tidy_data
cols_processed <- 0

for(col in names(simple_data)) {
    if(is.data.frame(simple_data[[col]])) {
        cat(col, "→ датафрейм → ")
        
        nested_df <- simple_data[[col]]
        
        if(ncol(nested_df) > 0) {
            new_names <- paste(col, colnames(nested_df), sep = "_")
            colnames(nested_df) <- new_names
            
            simple_data[[col]] <- NULL
            simple_data <- bind_cols(simple_data, nested_df)
            
            cat("развернут в", ncol(nested_df), "колонок\n")
            cols_processed <- cols_processed + 1
        } else {
            cat("пустой - удаляем\n")
            simple_data[[col]] <- NULL
        }
    }
    else if(is.list(simple_data[[col]]) && !is.vector(simple_data[[col]])) {
        cat(col, "→ список → ")
        
        simple_data[[col]] <- sapply(simple_data[[col]], 
            function(x) paste(x, collapse = "; "))
        
        cat("преобразован в текст\n")
        cols_processed <- cols_processed + 1
    }
}
```

### Раскрываем списки 

```{r}
unested_data <- tidy_data
```

```{r}
list_cols <- names(unested_data)[sapply(unested_data, is.list)]
cat("Списки для обработки:", paste(list_cols, collapse = ", "), "\n\n")

for(col in list_cols) {
  cat("Обрабатываем:", col, "\n")
  
  col_data <- unested_data[[col]]
  
  tryCatch({
    if (all(sapply(col_data, length) == 1)) {
      unested_data[[col]] <- unlist(col_data)
      cat("  → преобразован в вектор\n")
    } 
    else {
      unested_data[[col]] <- sapply(col_data, function(x) {
        if (is.null(x)) return(NA)
        
        if (!is.null(names(x))) {
          parts <- paste(names(x), x, sep = "=")
          return(paste(parts, collapse = "; "))
        } else {
          return(paste(x, collapse = "; "))
        }
      })
      cat(" преобразован в текст с именами\n")
    }
  }, error = function(e) {
    cat(" Ошибка:", e$message, "\n")
    cat("  Пропускаем эту колонку\n")
  })
}

```

### Минимизируйте количество колонок в датафрейме – уберите колоки с единственным значением параметра.
```{r}
was_count <- ncol(unested_data)
```

```{r}
minimized_simple <- unested_data %>%
  select(where(~ n_distinct(., na.rm = TRUE) > 1))
```

```{r}
now_count <- ncol(minimized_simple)
removed <- was_count - now_count
```

### Какое количество хостов представлено в данном датасете?
```{r}
if("winlog_SubjectDomainName" %in% names(minimized_simple)) {
  domains <- unique(na.omit(minimized_simple$winlog_SubjectDomainName))
  
  domains <- domains[domains != "-" & domains != ""]
  
  cat("Уникальных доменов (хостов):", length(domains), "\n")
  cat("Домены:\n")
  print(domains)
  
  hosts_df <- data.frame(
    Host_Count = length(domains),
    Hosts = paste(domains, collapse = ", ")
  )
  
  cat("\nРезультат:\n")
  print(hosts_df)
}
```

### Подготовьте датафрейм с расшифровкой Windows Event_ID, приведите типы данных к типу их значений.
```{r}
windows_event_df <- event_table
```

```{r}
new_names <- c("winlog_event_id", "event_description")
for(i in 1:min(2, ncol(windows_event_df))) {
  names(windows_event_df)[i] <- new_names[i]
}
```

```{r}
if("winlog_event_id" %in% names(windows_event_df)) {
  # Сначала в текст, потом в число
  windows_event_df$winlog_event_id <- as.character(windows_event_df$winlog_event_id)
  windows_event_df$winlog_event_id <- as.integer(windows_event_df$winlog_event_id)
  cat("✓ winlog_event_id преобразован\n")
}
```

```{r}
if("event_description" %in% names(windows_event_df)) {
  windows_event_df$event_description <- as.character(windows_event_df$event_description)
  cat("✓ event_description преобразован\n")
}
```

```{r}
windows_event_df <- windows_event_df %>%
  filter(!is.na(winlog_event_id)) %>%
  distinct(winlog_event_id, .keep_all = TRUE)

cat("\n✓ Справочник готов\n")
cat("   Уникальных событий:", nrow(windows_event_df), "\n")
```

```{r}
write.csv(windows_event_df, "windows_event_reference.csv", row.names = FALSE)
cat("   Сохранен в windows_event_reference.csv\n")
```

### Есть ли в логе события с высоким и средним уровнем значимости? Сколько их?
```{r}
print(table(log_data$log$level))

cat("\nСобытий с высоким уровнем (error):", sum(log_data$log$level == "error"))
cat("\nСобытий со средним уровнем (warning):", sum(log_data$log$level == "warning"))
cat("\nВсего high+medium:", sum(log_data$log$level %in% c("error", "warning")))
```

# Оценка результатов

В ходе лабораторной работы успешно проведен анализ журналов безопасности Windows Active Directory с использованием языка R и экосистемы tidyverse. Получены практические навыки обработки сложных вложенных структур данных в формате JSON: выполнено преобразование и "раскрытие" вложенных датафреймов. Работа интегрирована со справочником событий Windows, что позволило корректно интерпретировать коды событий. Проведена оценка уровня угроз через анализ распределения событий по уровням значимости.

# Вывод

Анализ журналов позволил получить структурированное представление о событиях безопасности в домене Active Directory: определено количество хостов , выявлено небольшое количество событий высокого  и среднего  уровня серьезности. Работа продемонстрировала эффективность применения инструментов tidyverse (unnest, unnest_wider, select) для подготовки и очистки сложных логов безопасности, что является ключевым этапом для последующего детектирования аномалий и расследования инцидентов
